臺灣高等法院民事判決　　　　　　　 95年度建上字第87號
上　訴　人　陞驊營造有限公司
法定代理人　丙○○
訴訟代理人　葉秀美律師
被 上訴 人　磊庭營造股份有限公司
法定代理人　甲○○
訴訟代理人　李　旦律師
　　　　　　江俊賢律師
　　　　　　謝伊婷律師
上列當事人間給付工程款事件，上訴人對於中華民國95年9月11
日臺灣臺北地方法院94年度建字第273號第一審判決提起上訴，
本院於96年5月29日言詞辯論終結，判決如下：
    主      文
上訴駁回。
第二審訴訟費用由上訴人負擔。
    事實及理由
一、本件上訴人聲明求為判決：(一)原判決廢棄。(二)被上訴人應給
    付上訴人新台幣（下同）181萬9,436元及自支付命令狀送達
    之翌日起，至清償之日止，按年息5%計算之利息。(三)願供擔
    保請准宣告假執行。
    被上訴人聲明求為判決：(一)上訴駁回。(二)如受不利判決，願
    預供擔保請准宣告免為假執行。
二、上訴人起訴主張：被上訴人於民國 (下同)92 年5月23日標
    得行政院海岸巡防署海岸巡防總局北部地區巡防局（下稱業
    主）之「楊寮營區新建工程」 (下稱系爭工程)後，即將其
    中之結構工程部分分包予伊，雙方並於92年6月5日簽訂工程
    承攬合約書（下稱系爭承攬合約書）。詎被上訴人竟於伊竭
    力趕工之際，拒絕伊繼續施工，而欲自行施作，並通知各協
    力廠商直接向其計價請款，伊無奈只得任令被上訴人接手後
    續工程。惟系爭工程業已完工，伊之前依約所提供之履約保
    證金144萬元及系爭工程第1期至第5期工程之保留款37萬
    9,436 元即無繼續留存之必要，惟經伊請求返還，被上訴人
    卻置之不理等情，爰依承攬契約關係，求為命被上訴人給付
    181萬9,436元及加計法定遲延利息之判決。
    被上訴人則以：系爭承攬合約書並無有關履約保證金之約定
    。上開144萬元之款項，係由訴外人乙○○所提供，作為其
    擔任系爭工程專案經理人之履約保證金，與上訴人公司無涉
    ，惟因乙○○所提出之支票票面金額為360萬元，伊乃依乙
    ○○之指示，將多餘之216萬元匯入其指定之上訴人帳戶，
    至會計師對帳詢證函係供會計作帳使用，不能以此即認兩造
    間有履約保證金之約定；又上訴人就系爭工程第1期至第4期
    工程之施作，已按實際進度提出計價單據，並經伊審核通過
    ，給付各期計價款，惟就第5期工程部分，上訴人既未提出
    計價單據，亦未開立發票，伊無從計價付款，況伊接手系爭
    工程後，已直接將工程款給付下包廠商，是上訴人亦無權請
    領第5期工程之計價款，更遑論要求返還第5期工程之保留款
    。又上訴人施作系爭工程確有工程進度嚴重落後、施工材料
    與人員不足之情事，伊依系爭承攬合約書第6條第3款、第18
    條第1項第1款及第2項約定，亦得沒收各期保留款等語，資
    為抗辯。
三、經查被上訴人於92年5月23日標得系爭工程後，即將其中之
    結構工程部分分包予上訴人施作，雙方並於92年6月5日簽訂
    系爭承攬合約書，嗣系爭工程業已完工，惟被上訴人迄未給
    付系爭工程1至5期之保留款予上訴人之事實，為兩造所不爭
    執，並有工程採購契約書及系爭承攬合約書可證 (見原審卷
    18 至23、109至131頁)，固堪認為真實。
四、上訴人雖主張系爭工程完工後，被上訴人應返還伊履約保證
    金144萬元及系爭工程1至5期工程之保留款37萬9,436元云云
    。惟為被上訴人所否認，並以前揭情詞置辯；且查：
(一)、按當事人主張有利於己之事實者，就其事實有舉證之責任，
    民法第277條前段定有明文。上訴人既主張伊有提供履約保
    證金144萬元之事實，自應就此有利於己之事實負舉證之責
    任。雖上訴人主張伊係向被上訴人借牌承攬系爭工程，雙方
    約定以2：8之比例分擔系爭工程之履約保證金720萬元，其
    中應由伊分擔之144萬元部分，則由先前所提出之押標金360
    萬元抵付，其餘多出之216萬元部分，則由被上訴人匯還予
    伊云云，並提出支票、存摺明細及會計師對帳詢證函為證 (
    見原審卷87至91頁)。惟經核上開面額360萬元支票之發票日
    為92年5月22日，早於兩造簽訂系爭承攬合約書之前，且上
    開支票之發票人為基隆市第一信用合作社，並非上訴人，而
    證人乙○○復在本院到場證稱：「 (360萬元)是我向一個朋
    友調借現金」、「借款人黃麗玉也是我們本工程的私底下股
    東之一，款項由他先支出，之後並有把錢還給他。扣除144
    萬元履約保證金之外，我們有把剩餘216萬元借款還給黃麗
    玉」 (見本院卷118頁)，足見上開360萬元並非由上訴人所
    提供；再經徵諸兩造所簽訂之系爭承攬合約書，並無履約保
    證金之約定，且證人乙○○更先後在原審及本院證稱：「因
    為我是本案專案經理人，被告 (指被上訴人)要求我出，我
    就出了，我當時是以被告名義出的」 (見原審卷101頁)、「
    我當時在上訴人公司擔任總經理職務」、「羽苑公司則是陞
    驊公司的關係企業，我也是在羽苑公司擔任總經理」、「我
    代表磊庭公司對業主接洽」、「工程進度、發包作業、請款
    等都是由我負責」、「 (系爭工程) 水電、鋼筋等項，沒有
    經過陞驊公司，直接與磊庭公司簽約，這些都是由我找來的
    公司。他們所做的與陞驊公司並沒有關係，款項也都是由磊
    庭公司直接與他們接洽、撥款」、「羽苑公司負責室內裝修
    ，由羽苑公司直接與磊庭公司簽約」、「 (羽苑公司)沒有
    (給履約保證金)」 (見本院卷117頁背面、118頁)，又卷附
    證人乙○○之名片上，確分列有兩造公司及羽苑企業有限公
    司之公司名稱 (見本院卷86頁)；而兩造所簽訂之系爭承攬
    合約書總價亦僅為1,760萬元 (見原審卷18頁)，亦與系爭工
    程之契約總價為6,030萬元相差甚鉅 (見原審卷130頁)，是
    綜合上情以觀，上訴人僅係系爭工程之分包廠商之一，而非
    向被上訴人借牌承攬系爭工程，且證人乙○○亦非單純代表
    上訴人公司參與系爭工程，乃係居於被上訴人公司專案經理
    人之身分，對外綜理系爭工程之相關事務，從而，證人乙○
    ○在兩造簽訂系爭承攬合約書前所提出之押標金360萬元，
    以及其後轉作履約保證金144萬元之部分，即不能認為係代
    表上訴人所提供。
(二)、上開押標金360萬元扣除履約保證金144萬元後，所餘216萬
    元固由被上訴人於92年6月16日匯入上訴人之帳戶 (見原審
    卷89頁)，惟上開360萬元之押標金既非由上訴人所提供，且
    上訴人取得該216萬元之後，亦已還款予訴外人黃麗玉，復
    據證人乙○○證述屬實，已如上述，是尚難執上開匯款行為
    一節，遽認上訴人確有提供履約保證金144萬元之事實。又
    被上訴人所委任之正風聯合會計師事務所固曾就上開履約保
    證金144萬元以詢證函向上訴人查詢 (見原審卷90頁)，然經
    核會計師對帳詢證函乃係供會計師查核公司帳務之用，尚不
    能以其形式上之記載，即認債權債務關係確屬存在，此觀諸
    上開詢證函已載明：「本詢證函純為會計師對帳之用，不作
    為債權、債務、權利義務主張之憑證」等文句至明，是上開
    詢證函亦不能據為證明上訴人確有提供履約保證金144萬元
    之事實。至兩造間固曾於91年間承包「沙鹿鎮公所及代表會
    辦公廳舍新建工程 (第二期)」時簽訂標前合作協議書，約
    定由上訴人提供履約保證金20%予被上訴人作為履約擔保 (
    見本院卷66、67頁)，惟觀諸本件系爭承攬合約書既未如上
    開協議書就履約保證金一事予以明定，反而適足以證明兩造
    於簽訂系爭承攬合約書時，全未考量由上訴人提供履約保證
    金，是上訴人比附援引上開協議書之約定，所為本件系爭承
    攬合約亦係比照上開協議模式辦理之主張，殊不足取。據上
    所述，上訴人既不能證明其確有提供履約保證金144萬元之
    事實，依首揭說明，則其請求被上訴人返還履約保證金144
    萬元，即屬無據。
(三)、系爭工程共分8期計價，其中第1至5期之工程，已於92年11
    月19日前由業主估驗完畢並予計價付款，業經業主於96年1
    月5日函復本院明確，並有各期計價撥款資料可稽 (見本院
    卷79頁及外放資料第1卷至第11卷)。被上訴人既自認其係於
    92 年12月1日始收回系爭工程之施作權 (見原審卷16頁；本
    院卷70頁)，則上訴人應係在完成系爭工程之第5期工程後，
    始未再繼續施作。又依系爭承攬合約書第5條第3款約定：「
    付款辦法：三保留款5%工程完成經驗收合格後，經甲方 (指
    被上訴人)核對無誤方可撥款」 (見原審卷18頁)，足見上訴
    人就系爭工程第1期至第5期之工程款，均須保留其中5%之款
    項，留待系爭工程驗收合格後始得領取，是上訴人主張其就
    系爭工程尚有第1期至第5期之工程保留款尚未領取，固屬可
    取。惟依系爭承攬合約書第18條約定：「解除合約：乙方 (
    指上訴人)如有不遵照本契約之任何規定時，甲方 (指被上
    訴人)可解除本契約或招工代做，其所代之工資或材料全歸
    乙方負責賠償之責。一逾規定期限尚未開工或開工後進度遲
    緩者」 (第1項第1款)、「以上情節切可依本合約第六條第
    三款之規定辦理解除合約」 (第2項)，以及第6條第3款約定
    ：「解除合約：乙方無故停工 (非甲方責任)達七日時，又
    無法出面解決情況下，甲方為顧及工程進度及權益，有權逕
    行收回本工程，另尋包商替代並沒收工程款、保留款及工地
    所有材料、機具等，乙方及乙方保證人並放棄一切先訴抗辯
    權」 (見原審卷18、19頁)，是上訴人如有開工後進度遲緩
    之情形，被上訴人依約有權解除系爭承攬合約，收回工程及
    沒收保留款。
(四)、依上訴人所不否認為真正之系爭工程歷次工務會議紀錄所示
    ，系爭工程自92年8月間起即有工程進度持續落後之情形，
    且至92年10月24日止，工程進度已落後達10.39%，其後雖略
    有提升，然迄至92年11月28日工程進度仍落後達7.68%，並
    於92年12月4日由被上訴人甫接手系爭工程時，工程進度又
    達於落後10.67%之程度 (見原審卷135至158頁)；再經參諸
    證人乙○○所簽認之其與被上訴人公司之代表於92年11月18
    日所召開系爭工程趕工協調會會議紀綠亦記載：「現場檢討
    ：工程落後約一個月，其他尚有許多分包工程尚未發包」 (
    見原審卷163頁)，而證人吳志明亦在原審到場證稱：「我是
    92年9月去該工地當工地主任，.... 當時工程進度已經落後
    百分之三，業主要求趕工，但是原告 (指上訴人)模板材、
    人員不足，造成工程進度一直無法趕上.... 落後到將近百
    分之十.... 原告說工程做不下去，請求被告 (指被上訴人)
    開協調會.... 當時也沒有具體結論」 (見原審卷99頁背面)
    ，已足證明系爭工程確於開工後有施工進度遲緩之情形，且
    迄至被上訴人接手系爭工程時，該施工進度遲緩之情形仍未
    消滅。至業主函復本院之各期工程款計價撥款資料，雖顯示
    業主迄至系爭工程之第7期、第8期工程始予停止計價，惟經
    參諸業主於93年1月6日辦理第6次計價付款時，已函知被上
    訴人：「若下期計價時，本工程案實際進度仍落後達百分之
    十以上，本局將依契約規定停止一切估驗計價事宜，直至情
    形消滅為止」 (見外放資料第6卷)，顯見系爭工程發生施工
    進度遲緩之情形，並不能以業主係於何時停止計價予以認定
    ，是上訴人所為系爭工程迄至第7期、第8期工程始發生施工
    進度遲緩之主張，自不足取。
(五)、依被上訴人與業主簽訂之工程採購契約書第5條第1項第4款
    第2目約定，被上訴人履約之實際進度，如因可歸責於被上
    訴之事由，致落後預定進度達10%以上者，業主得暫停給付
    契約價金至情形消滅為止 (見原審卷114頁)。經核上訴人自
    92年8月間起即持續有施工進度落後之情形，其間兩造雖經
    召開協調會，惟上訴人迄至92年11月底止，施工進度仍持續
    落後將近10%，致被上訴人有被業主依約停止計價付款之危
    險，足認上訴人施工進度遲緩之情節應屬重大，是被上訴人
    依系爭承攬合約書第18條第1項第1款、第2項及第6條第3款
    之約定，自有權主張解除兩造間之系爭承攬合約並沒收保留
    款。並已據被上訴人於92年12月16日以存證信函向上訴人表
    示已於92年12月1日起，依系爭承攬合約書之約定，收回自
    辦 (見原審卷33頁)，既為上訴人所不爭執，且上訴人復自
    認被上訴人已於92年12月1日起，接手系爭工程之施作 (見
    本院卷127頁)，則被上訴人抗辯伊自得依系爭承攬合約書第
    6 條第3款之約定，沒收上訴人系爭工程第1期至第5期工程
    之保留款，應屬可取。
四、綜上所述，上訴人本於承攬契約關係，請求被上訴人給付
    181萬9,436元及自支付命令狀送達之翌日起，至清償之日止
    ，按年息5%計算之利息，自屬不應准許。從而，原審所為上
    訴人敗訴之判決，並無違誤，上訴論旨仍執前詞指摘原判決
    不當，求予廢棄改判，為無理由。
五、至兩造其餘之攻擊或防禦方法及未經援用之證據，經本院斟
    酌後，認為均不足以影響本判決之結果，自無逐一詳予論駁
    之必要，併此敘明。
六、據上論結，本件上訴為無理由，依民事訴訟法第449條第1項
    、第78條，判決如主文。
中　　華　　民　　國　　96　　年　　6　　月　　20　　日
                    民事第六庭
                        審判長法　官  林鄉誠
　　  　　　　　　　　　　　　法　官  楊豐卿
　　　  　　　　　　　　　　　法　官  許紋華
正本係照原本作成。
如不服本判決，應於收受送達後20日內向本院提出上訴書狀，其
未表明上訴理由者，應於提出上訴後20日內向本院補提理由書狀
（均須按他造當事人之人數附繕本）上訴時應提出委任律師或具
有律師資格之人之委任狀；委任有律師資格者，另應附具律師資
格證書及釋明委任人與受任人有民事訴訟法第466條之1第1項但
書或第2項（詳附註）所定關係之釋明文書影本。
中　　華　　民　　國　　96　　年　　6　　月　　 23　　日
　　　　　　　　　　　　　　　書記官  潘大鵬
附註：
民事訴訟法第466條之1（第1項、第2項）：
對於第二審判決上訴，上訴人應委任律師為訴訟代理人。但上訴
人或其他法定代理人具有律師資格者，不在此限。
上訴人之配偶、三親等內之血親、二親等內之姻親，或上訴人為
法人、中央或地方機關時，其所屬專任人員具有律師資格並經法
院認為適當者，亦得為第三審訴訟代理人。
